最高法院刑事判決　　　　　　　　　　　　　　　九十一年度台上字第一三一六號
　　上訴人　甲○○更名為林宗.
右上訴人因殺人案件，不服台灣高等法院台南分院中華民國九十年十月二十五日第二
審更審判決（八十九年度上重更(七)字第二六一號，起訴案號：台灣台南地方法院檢察
署八十一年度偵字第九七二六、一○二五三號），提起上訴，本院判決如左：
    主  文
原判決撤銷，發回台灣高等法院台南分院。
    理  由
本件原判決認定上訴人甲○○（民國八十九年一月二十日更名為林宗賢）係楊春珍之
男友，於八十一年六月間，因母喪加以自認已得癌症，時日不多，常有自盡之念頭。
八十一年七月二日十四時五十分許，楊春珍與友人鍾麗瑟至高雄市○○街四十八巷六
號二樓上訴人租住處找上訴人，鍾麗瑟於十五時許先行離去後，上訴人乃要求楊春珍
與其一起自殺殉情，並書寫遺書一封，擬寄給其二哥林崇揚，楊春珍初不以為意。翌
日凌晨零時許，上訴人與楊春珍離開其租住處，二人共乘楊春珍借來之車號九五四｜
八五三五號自用小客車，先回上訴人在高雄縣旗山鎮家，做最後之回顧，但未進其家
門，隨即驅車離去，途經高雄縣旗山鎮內門時，投寄上開遺書，再經台南縣關廟，至
台南市火車站，上訴人因進車站如廁，取走楊春珍所有內有呼叫器之皮包一個，楊春
珍卻乘機駕車離去，而於上訴人尋獲前與某血型Ａ型之不詳姓名男子發生性關係。其
間上訴人在台南市閒逛，嗣有人打楊春珍之呼叫器，經回電得知楊春珍車停於台南縣
官田鄉台一線官田橋南端約一百公尺處公路旁內側。上訴人即搭乘計程車趕往會晤，
因懷疑楊春珍殉情念頭已動搖，及狀似與其他男人發生性關係，甚為不悅而引發爭執
，乃萌殺人之犯意，在車上趁楊春珍不備時，出手摀住楊春珍之口、鼻，致楊春珍窒
息死亡（時約七月三日上午九時後至下午七時五十五分前數小時內）。上訴人見楊春
珍死亡後，即將楊春珍屍體移至該車後座，用浴巾蓋在屍體臉部，自己並服用五顆以
上（詳細顆數不詳）之安眠藥，思欲同死，而昏睡在車內，至同日晚上七時五十五分
許，經公路警察大隊第三隊警員巡邏時發現，將上訴人送醫急救脫險等情。因而撤銷
第一審判決，改判仍論處上訴人殺人罪刑，固非無見。
惟查：(一)、有罪判決書之事實一欄，為判斷其適用法令當否之準據，法院應將依職權
認定與論罪科刑有關之事實，翔實記載，然後於理由內逐一說明其憑以認定之證據，
並使事實認定與理由說明，互相適合，方為合法。倘若事實認定與理由說明，不相一
致，或事實或理由欄內之記載，前後齟齬，按諸刑事訴訟法第三百七十九條第十四款
後段規定，均屬判決理由矛盾之當然違背法令。原判決於理由二之(一)謂經將全部卷證
資料再送請國立台灣大學醫學院附設醫院鑑定，結果仍認楊春珍係窒息死亡，其形成
原因可能為因服用藥物導致姿勢性窒息，以手壓制後頸部或以柔軟物摀住口鼻，阻斷
呼吸道造成窒息死亡等情，並以之為認定楊春珍係外力窒息致死論據之一；理由二之
(四)又說明將所有卷證送請法務部法醫研究所鑑定，亦認楊春珍之直接死因，應為外力
致窒息死亡（頭部鬱血、脫糞）為主要支持證據，惟解剖後大體上無任何內、外傷，
各器官未見明顯肉眼病變，仍應疑有生前服用藥物中毒再施外力窒息之可能。故窒息
死亡應為直接死因，疑生前服用藥物應可疑為間接或加重死亡之原因，有該鑑定函附
卷可證（原審法院上重更(七)字第二六一號卷第一一六至一二０頁）；理由二之(五)復謂
以楊春珍並無遭人強暴之跡象，且可能係以藥物先行迷昏楊春珍後，再以外力讓楊春
珍窒息死亡云云；並以之採為認定上訴人有殺人犯行之主要論據。此部分理由之說明
是否指楊春珍先遭藥物迷昏，再遭外力窒息死亡？若然，與原判決僅認定上訴人因懷
疑楊春珍殉情念頭已動搖，及狀似與其他男人發生性關係，甚為不悅而引發爭執，乃
萌殺人之犯意，在車上趁楊春珍不備之際，出手摀住楊春珍之口、鼻，致楊春珍窒息
死亡等情，但無有關楊春珍如何遭藥物迷昏事實之認定記載，不相適合，難謂無理由
矛盾之可議。究竟楊春珍遭外力窒息死亡之前有無被藥物迷昏？若然，係其自為或遭
他人逼迫服用藥物所導致？原審未詳加調查審認明白，遽予判決，亦嫌速斷，尚不足
以成信讞。(二)、審理事實之法院對於被告有利及不利之證據，應一律注意，詳為調查
，綜合全案證據資料，本於經驗法則以定其取捨，並將取捨證據及得心證之理由於判
決內詳為說明。故證據雖已調查，如尚有其他部分並未調查，仍難遽為被告有利或不
利之認定；如有應調查之證據未予調查，率行判決，其判決當然為違背法令。又證據
雖已調查，如其內容尚有瑕疵不明者，即與未經調查無異，仍屬應於審判期日調查之
證據未予調查。卷附台灣高等法院檢察署八十三年一月三十一日檢義醫字第○八六四
號函謂經該署法醫中心研判，「以陰部分泌物化驗結果，被害人二日前曾與ＡＢ型之
甲○○發生性行為並無不合理，如另有他人及血型巧合亦並無不可」等語（原審法院
上重訴字卷第一六六頁）。其真意如何？是否指依楊春珍陰部分泌物鑑驗結果，有可
能係楊春珍死亡前與上訴人發生性行為使然？若然，則楊春珍死前是否確有一血型Ａ
型之不詳姓名男子與之接吻並發生性關係？尚非無疑。原審對此疑點未予究明釐清，
遽以楊春珍陰部之分泌物化驗結果，精液反應弱陽性，且與唾液棉花棒之血跡均呈Ａ
型反應，而楊春珍血型Ｏ型，上訴人為ＡＢ型，即認楊春珍於死亡前有與一血型為Ａ
型之男人發生接吻及性行為，並據以推論上訴人見楊春珍狀似與其他男人發生性關係
，甚為不悅，引發爭執而萌殺人之犯意云云，亦嫌速斷。再原判決理由二之(五)說明卷
附上訴人遺書一封（原審法院上重更(一)字第三三九號卷第一一六、一一七頁，原本置
該卷證物袋）為上訴人於八十一年七月三日凌晨一時許在旗山鎮內門之郵筒投遞給其
二哥林崇揚。惟查該遺書之內容載有「……媽的項鍊在房裏，我找不到……」等語；
上訴人又稱該遺書係同月二日晚上七、八時所書（原審法院上重更(二)卷第三十四頁正
面），而在楊春珍陳屍現場發現之心型項鍊，據上訴人供陳係其母生前送伊的，伊不
可能送給楊春珍（第一審卷第五十八頁正面）等語。如果均無訛，則原判決以該項鍊
在楊春珍陳屍之車內被尋獲，又有拉裂痕跡，認係上訴人行兇時，為楊春珍所拉扯掉
落，並據為上訴人行兇殺人論據之一，即有可議。實情如何？案關重典，自待釐清，
期無枉縱，原審更審時，仍未究明，遽予判決，其審理猶有未盡。上訴意旨指摘原判
決不當，尚非全無理由，應認仍有撤銷發回更審之原因。
據上論結，應依刑事訴訟法第三百九十七條、第四百零一條，判決如主文。
中      華      民      國    九十一    年      三      月     十四     日
                              最高法院刑事第三庭
                                  審判長法官  董  明  霈
                                        法官  林  茂  雄
                                        法官  王  居  財
                                        法官  李  伯  道
                                        法官  吳  三  龍
      右正本證明與原本無異
                                              書  記  官
中      華      民      國    九十一    年      三      月     二十     日
